---
title: "Clase 6 - Github, automatizaciones y web-scraping"
subtitle: Herramientas de programación para la producción y difusión de estadísticas socioeconómicas - ASET
output: 
  rmdformats::downcute
---

# Notas
-ver si incluyo Regex
-Incluyo limpieza de datos u
-Imputación de ingresos??


# Introducción a la automatización

En el análisis de datos, la automatización es una habilidad fundamental para ahorrar tiempo, reducir errores y aumentar la eficiencia en tareas repetitivas. Cuando automatizamos procesos, podemos realizar tareas de manera programada, sin intervención manual, lo que resulta en flujos de trabajo más consistentes y escalables. Los lenguajes de programación orientados a objetos, como R, pueden ser muy útiles para la automatización. En este encuentro vamos a cubrir las siguientes actividades vinculadas al diverso mundo de la automatización: identificación de patrones en texto, web scraping e interacción con Google Sheets.

# Expresiones Regulares (Regex) en R

Las **expresiones regulares** (regex) son una herramienta poderosa para buscar, extraer y manipular texto de manera flexible. En R, las regex son ampliamente utilizadas para tareas como limpieza de datos, validación de formatos de texto, y extracción de patrones específicos dentro de cadenas. Las regex permiten definir patrones de texto de una forma concisa, especificando caracteres literales, combinaciones de letras, números, y símbolos especiales. Con ellas, es posible realizar tareas que van desde la simple búsqueda de una palabra en un texto hasta la validación de formatos complejos como correos electrónicos o números de teléfono.

## Componentes Básicos de las Expresiones Regulares

- `.`: Representa cualquier carácter.
- `*`: Cero o más repeticiones del carácter o grupo anterior.
- `+`: Una o más repeticiones del carácter o grupo anterior.
- `?`: Cero o una aparición del carácter o grupo anterior.
- `^`: Inicio de una línea.
- `$`: Fin de una línea.
- `[ ]`: Define un conjunto de caracteres. Por ejemplo, `[0-9]` busca cualquier número del 0 al 9.
- `|`: Alternativa lógica (OR). Por ejemplo, `a|b` busca 'a' o 'b'.
- `()` : Agrupa caracteres para aplicar operadores.
- `\`: Escapa caracteres especiales para usarlos como literales.

*Atención!* Hoy en día con las herramientas basadas en IA ya no hace falta aprender cómo redactar una expresión regular, lo que ha facilitado mucho el trabajo con regex. Sí es importante que chequeemos el correcto funcionamiento de nuestra expresión regular para ver si matchea como los esperamos. Una herramienta muy práctica para ello está en <https://reger.com/>

## Funciones Clave de Regex en R

- `grep()`: Encuentra coincidencias en vectores.
- `grepl()`: Retorna un valor lógico (`TRUE` o `FALSE`) si encuentra coincidencias.
- `gsub()`: Reemplaza coincidencias de un patrón en un texto.
- `str_extract()` y `str_replace()` del paquete **stringr**.

## Ejemplos

### Ejemplo 1: Uso de `grep()` para buscar un patrón en nombre de columna y modificarla

### Ejemplo de análisis de texto

```{r grep-ejemplo}
# Vector de prueba
textos <- c("R es genial", "Regex es poderosa", "R puede ser difícil al principio")

# Buscar la palabra "R"
grep("R", textos)
```

### Ejemplo 2: Uso de `grep()` para buscar un patrón

```{r stringr-ejemplo}
# Cargar la librería stringr
library(stringr)

# Extraer todos los números de una cadena
texto_numeros <- "Hay 12 gatos y 34 perros en 2024"
str_extract_all(texto_numeros, "[0-9]+")
```

### Ejemplo 3: Limpio valores en $

Es muy común encontrar valores 'sucios' cuando tratamos con montos de dinero. El comando ```gsub``` permite sustitur los strings que matcheen con nuestro regex por los caracteres que queramos. Cuando le pasamos "" como argumento, le estamos diciendo que directamente borre los caracteres que coinciden con nuestra búsqueda 

```{r gsub-ejemplo}
# Crear un vector con ejemplos de montos en formato string
montos <- c("$1.345.213,53", "$500,00", "$23.450,50", "$0,99", "$1.000,01", "$12.345.678,90", "$999.999,99", "$3,00")

# Función para limpiar y convertir los montos a numérico
convertir_a_numerico <- function(x) {
  # Eliminar el símbolo $
  x <- gsub("\\$", "", x)
  # Reemplazar puntos por nada (para los miles)
  x <- gsub("\\.", "", x)
  # Reemplazar la coma por un punto para los decimales
  x <- gsub(",", ".", x)
  # Convertir a numérico
  as.numeric(x)
}

# Aplicar la función al vector de montos
montos_limpios <- convertir_a_numerico(montos)

# Ver el resultado
montos_limpios
```

#### Ejemplo 4: Pensar algo con EPH o similar

Con la EPH, supongamos que queremos obtener sólos las columnas que empiezan con **VER**. El uso de regex nos permite identificar patrones de texto y extraer las columnas que nos interesan.

```{r ejemplo EPH}

```

# Organización y lectura de archivos

R nos permite escrbir, borrar y guardar archivos, de manera que podemos interactuar con la organización del directorio y los archivos. En RBase tenemos el comando ```list.files()``` que nos permite listar los archivos de un directorio. Si no le ponemos ningún argumento, por defecto lista los archivos del directorio de trabajo en forma de un vector.

```{r list-files}
# Listar los archivos del directorio de trabajo
archivos <- list.files()

archivos
```
Ingresando el directorio es posible también acceder a los nombres de los archivos en una carpeta específica.

```{r list-files-dir}
# Listar los archivos de un directorio específico
archivos_carpeta <- list.files("img")
archivos_carpeta

```
Con estos vectores podemos hacer un loop para leer los archivos y utilizar un patrón de texto para utilizar sólo los archivos que cumplen con ese patrón. A continuación un ejemplo de ello un pedazo de script del repositorio **precariedad.mundial**

```{r eval=FALSE}
rutas <- list.files("Bases_homog/",full.names = T,pattern = ".rds")
Base <- data.frame()
for(i in rutas){
  base_temp<- readRDS(i) %>%
    mutate(PERIODO = as.character(PERIODO),
           EDAD = as.numeric(EDAD),
           ING = as.numeric(ING))
Base <-   bind_rows(Base,base_temp)
print(i)
}
```

En este ejemplo se el elemento ```rutas``` es un vector con las rutas completas de los archivos con formato .rds en la carpeta **Bases_homog**. Luego se crea un data frame vacío y se itera sobre cada ruta, leyendo el archivo y guardándolo en una base temporal. Luego se unen las bases con ```bind_rows()``` y se imprime la ruta para saber en qué archivo se está trabajando.

# Web Scraping

**Web scraping** es la técnica de extraer datos de páginas web de manera automatizada. Utilizando R podemos acceder a páginas web y extraer los datos necesarios de manera eficiente, evitando copiar manualmente la información. En R, el paquete `rvest` es ampliamente utilizado para realizar tareas de web scraping de forma sencilla y efectiva. Otros paquetes útiles incluyen `httr` para manejar solicitudes HTTP y `xml2` para procesar el HTML de las páginas.

Para hacer web scraping es necesario conocer algunos conceptos básicos de HTML, el lenguaje que se utilza en la web para estructurar y presentar la información. Las páginas web están compuestas por elementos HTML, que se organizan en una estructura jerárquica de etiquetas. Por ejemplo, un título de una noticia puede estar dentro de una etiqueta `<h3>`, mientras que un párrafo de texto puede estar dentro de una etiqueta `<p>`. Para extraer información de una página web, necesitamos identificar las etiquetas HTML que contienen los datos que queremos obtener.

```
<!DOCTYPE HTML>
<html>
  <head>
    <meta charset="utf-8" />
    <title>Ejemplo1</title>
  </head>
  <body>
    <p>Párrafo de ejemplo</p>
  </body>
</html>
```

Hay distintos métodos para acceder a la información que está en una página web. En este curso nos vamos a centrarnos en XPath, un lenguaje de consulta para seleccionar nodos en un documento XML o HTML. Permite navegar a través de la estructura jerárquica de un documento y seleccionar elementos específicos basados en su posición, atributos, o contenido. En el contexto de web scraping, XPath es una herramienta poderosa para identificar y extraer información de páginas web.

```{r }

library(RSelenium)

rD <- rsDriver(browser = "firefox", port = 4545L, verbose = FALSE, 
               geckoversion = "latest", check = TRUE)

remDr <- rD[["client"]]

# Navigate to a webpage
remDr$navigate("http://example.com")



//*[@id="content"]/div[1]/div/div/div/div/div[1]/a/div/div[2]/div[1]

```

## Ejemplo de Web Scraping con `rvest`

Supongamos que queremos extraer los títulos de las noticias de la página principal de un medio de noticias. Aquí tienes un ejemplo de cómo hacerlo usando R y `rvest`:

```{r scraping-ejemplo, message=FALSE}
# Instalar y cargar el paquete rvest si no lo tienes instalado
# install.packages("rvest")
library(rvest)

url_indec <- "www.indec.gob.ar"

pagina_indec <- read_html(url_indec)

# Extraer los títulos de las noticias (etiquetas <h3>)
titulos <- pagina %>%
  html_nodes("h3") %>%
  html_text()


# Mostrar los primeros 5 títulos extraídos
head(titulos, 5)
```

# Ejemplo con página del INDEC

```{r scraping-indec, message=FALSE}




```


# Interacción con Google Sheets

La interacción con **Google Sheets** desde R permite automatizar el manejo de datos en hojas de cálculo, lo que facilita la colaboración y el análisis. Utilizando el paquete `googlesheets4`, podemos leer, escribir y actualizar datos en Google Sheets de manera eficiente.

## Paquetes para Interacción con Google Sheets

- `googlesheets4`: Permite acceder a Google Sheets y realizar operaciones como leer, escribir y modificar datos.
- `googledrive`: Facilita la autenticación y el manejo de archivos en Google Drive, que es útil cuando se trabaja con múltiples hojas de cálculo.

## Configuración Inicial

Antes de comenzar a interactuar con Google Sheets, asegúrate de haber instalado los paquetes necesarios:

```{r install-packages}
# Instalar los paquetes si no están instalados
# install.packages("googlesheets4")
# install.packages("googledrive")
```


# Github

Desde el primer encuentro que venimos trabajando con Github, pero siempre hay algo nuevo por conocer cuando se trata de esta herramienta para el trabajo colaborativo. 

## Algunos recursos

[¿Cómo crear una cuenta?](https://docs.github.com/es/get-started/onboarding/getting-started-with-your-github-account) 

[Una guía con ejemplos para empezar a usar Git](https://github.com/git-guides)

[Principales comandos](https://git-scm.com/docs):

-   **git clone** clona el repositorio, es decir, nos permite descargar a nuestro directorio local un repositorio.

-   **git status** muestra nuestra situación: el estado de los cambios locales, en qué rama estamos, etc.

-   **git pull** actualiza la línea de desarrollo local con actualizaciones de sus contrapartes remotas. Es decir, descargar a nuestro repositorio local las modificaciones de nuestro equipo.

-   **git add** + **git commit** + **git push** nos permiten enviar nuestros cambios locales al repositorio.

    -   git add es el primer paso, que agrega archivos nuevos o modificados en el directorio local de trabajo al área de *staging* de Git.

    -   git commit -m "bla bla bla estuve haciendo el cmabio x, y , z" guarda nuestros cambios al historial de versiones. Todo lo que se haya almacenado provisionalmente con git add pasará a formar parte del historial. Con este comando incluimos el mensaje explicando los cambios que hicimos.

    -   git push envía nuestros cambios y así actualiza el repositorio remoto con las modificaciones (ya commiteadas) realizadas localmente.

Un poco más avanzado:

-   **git branch** muestra las ramas en las que se trabaja localmente.

-   **git merge** combina las líneas de desarrollo. Este comando habitualmente se utiliza para combinar los cambios que se realizan en dos ramas distintas. Por ejemplo, un desarrollador podría hacer una fusión cuando necesite combinar los cambios de una rama de característica en la rama de desarrollo principal.


# Otras funcionalidades de Github

## Issues para colaborar con un repositorio

## Github jobs para automatizaciones

## Githubpages





