---
title: Visualización de la información
subtitle: Práctica
output:
  html_notebook: 
    toc: true
    toc_float: true 
---

## Ejercicios con EPH

Importar la base del 4to trimestre de 2022 con el paquete EPH

```{r, eval = FALSE, include = FALSE}
library(tidyverse)
library(eph)
library(ggthemes)
base <-eph::get_microdata(year = 2022,period = 4) 
```

1.  Calcular el promedio del ingreso por ocupación principal (Variable **P21**) para **asalariados** con y sin **descuento jubilatorio** (Variable **PP07H**). Luego realizar un gráfico de barras donde se comparen ambos valores.

Pistas: Se deben filtrar previamente los ingresos mayores a 0 (**P21\>0**). Chequear que ponderador corresponde utilizar y transformarlo en una variable numérica con la función **`as.numeric()`**

```{r, eval=FALSE, include=FALSE}
base_asal <- base %>% 
  filter(ESTADO == 1, CAT_OCUP == 3, P21>0) %>% 
  mutate(PONDIIO = as.numeric(PONDIIO),
         condicion = ifelse(PP07H == 1,"Registrados","No Registrados"))

salarios_s_reg<- base_asal %>% 
  group_by(condicion) %>% 
  summarise(ing_prom = weighted.mean(P21,PONDIIO,na.rm = T)) 

ggplot(salarios_s_reg,aes(x = condicion, y = ing_prom,fill = condicion))+
  geom_col()+
  theme(legend.position = "none")+
  labs(y = "Ingreso Promedio en $")
```

2.  Hacer un gráfico boxplot de la distribución de edades de los asalariados con descuento jubilatorio, y de los asalariados sin descuento jubilatorio.

```{r, eval=FALSE, include=FALSE}
ggplot(base_asal,aes(x = condicion, y = CH06,fill = condicion))+
  geom_boxplot()+
  theme(legend.position = "none")+
  labs(y = "Edades")
```

3.  Descarguen las bases de al menos 4 trimestres de la EPH:

-   calcular, para varones y mujeres, el procentaje de asalariados sin descuento jubilatorio como $\frac{Asal. s/ desc jubil}{Asalariados.totales}$. Realizar un gráfico de linea con la evolución de este indicador

```{r, eval=FALSE, include=FALSE}
bases_2022 <- get_microdata(year = 2022,period = 1:4)

tasas_precariedad <- bases_2022 %>% 
  filter(ESTADO == 1, CAT_OCUP == 3, P21>0) %>% 
  mutate(Sexo = ifelse(CH04 == 1, "Varón","Mujer")) %>% 
  group_by(ANO4,TRIMESTRE,Sexo) %>% 
  summarise(registrados = sum(PONDERA[PP07H == 1],na.rm = T),
            no_registrados = sum(PONDERA[PP07H == 2],na.rm = T),
            tasa_no_reg = no_registrados/(registrados + no_registrados)) %>% 
  mutate(periodo = paste(ANO4,TRIMESTRE,sep = "_"))

ggplot(tasas_precariedad,
       aes(x = periodo, y = tasa_no_reg,group = Sexo, color = Sexo))+
  geom_line()+
  geom_point()+
  labs(y = "tasa de no regisro")
```

## Ejercicios con la base Precariedad Mundial

1.  Levantar la **base_homogenea.RDS** disponible en la clase 3. Filtrar para conservar únicamente a la población asalariada. Calcular, para cada país, el promedio del ingreso en paridad de poder adquisitivo (Variable **ING_PPA**) y la tasa de precariedad considerando sólo una de las dimensiones presentes.
    a.  Realizar un gráfico de barras donde se ordene de mayor a menor el ingreso promedio por país.
    b.  Realizar un gráfico de puntos donde en el *eje x* se visualize el salario promedio y en el *eje y* la tasa de precariedad
